臺灣板橋地方法院刑事判決　　　　　　　93年度訴字第2118號
公　訴　人　臺灣板橋地方法院檢察署檢察官
被　　　告　甲○○
指定辯護人　丙○○律師
上列被告因殺人案件，經檢察官提起公訴（93年度偵字第17006
號），本院判決如下：
    主  文
甲○○無罪，應令入相當處所，施以監護參年。
    理  由
一、公訴意旨略以：被告甲○○患有重度精神障礙，於民國93
    年10月22日12時55分許，在臺北縣樹林市○○街156 號「生
    活圈商行」內，因當日早晨未服用控制精神疾病藥物而感頭
    部暈眩，且幻聽有人要求其去殺人，陷於精神耗弱之程度下
    ，竟基於殺人之犯意，持該店中置物架上之水果刀，用力插
    入蹲在一旁挑選物品之告訴人即被害人乙○○背部，致告訴
    人受有背部穿剌傷，併右側血胸之傷害，被告嗣後即步出店
    門離去，因告訴人疼痛喊叫，始為店員吳慧珍發現報警送醫
    ，經警依被告逃離方向查獲被告，並扣得插在告訴人背部之
    水果刀1 把。因認被告涉有刑法第271 條第1 項、第2 項之
    殺人未遂罪嫌。
二、按心神喪失人之行為，不罰，為刑法第19條第1 項所明定。
    次按，刑法上之心神喪失與精神耗弱，應依行為時精神障礙
    程度之強弱而定，如行為時之精神，對於外界事務全然缺乏
    知覺理會及判斷作用，而無自由決定意思之能力者，為心神
    喪失；且刑法上所謂心神喪失人，非以其心神喪失狀態毫無
    間斷為必要，如果行為時確在心神喪失之中，即令其在事前
    事後偶回常態，仍不得謂非心神喪失人；而是否心神喪失，
    乃屬醫學上精神病科之專門學問，應由專門精神病醫學研究
    之人予以診查鑑定，方足斷定，此分據最高法院26年度渝上
    字第237 號、24年度上字第2844號、47年度臺上字第1253號
    判例闡釋在案。
三、經查：
  (1)被告於93年10月22日12時55分許，在臺北縣樹林市○○街15
    6 號「生活圈商行」內，持該店中置物架上之水果刀，用力
    插入蹲在一旁挑選物品之告訴人背部，致告訴人受有背部穿
    剌傷，併右側血胸之傷害之事實，業據被告坦承不諱，與告
    訴人指訴、證人吳慧珍證述之情節互核相符，並有亞東紀念
    醫院診斷證明書乙紙在卷可稽，堪信為真實。
  (2)本院就被告於行為當時之精神狀態，將被告送請財團法人長
    庚紀念醫院（下稱長庚醫院）進行鑑定，該院以晤談、行為
    觀察、班達視動完形測驗、魏式成人智力測驗第3 版及羅夏
    克墨漬測驗鑑定結果，認為：被告之總體智能為49分（屬於
    中度智能不足），語文智能為45分（中度智能不足），操作
    智能為51分（中度至輕度智能不足）。被告的語文理解及表
    達、抽象概念、常識、對社會規範的理解、算數、注意力知
    覺組織、空間概念、非語文推理、非語文社會情境推理、視
    動協調速度等表現能力均差。班達測驗中被告未呈現顯著腦
    傷跡象。但精神分裂指標以及情緒困擾指標得分在顯著邊緣
    。羅夏克墨漬測驗則顯示，被告在處理外界訊息的過程中經
    常是粗略地搜尋外界訊息，訊息處理的結果相當不成熟，處
    理訊息的策略不一致，並容易扭曲外界訊息。在情緒控制方
    面，由於其心理組織較不成熟，對情感的調節不足，因此可
    能出現過度強烈、衝動的情感表達。因而綜合被告之犯罪史
    、精神疾病史、家族史、身體疾病史、身體檢查、精神檢查
    與心理衡鑑等資料，顯示被告為一早發性、難治型之慢性分
    裂症與中度智能障礙個案。被告於15歲青少年時期，逐漸出
    現精神病症狀，其主要精神病症狀，涵蓋知覺、思考、情感
    與認知等心智功能主要領域之障礙，雖經精神藥物治療，然
    因藥物之副作用（肥胖與不自主運動）影響被告服藥配合度
    ，加上藥物治療反應不良，精神病症狀並未獲得良好之改善
    ，持續間歇性之聽幻覺與怪異妄想之精神症狀干擾，現實判
    斷能力嚴重缺損。被告在其中度智能障礙的認知下，更受到
    知覺、情感、思考與認知等精神病症的影響，對於現實有嚴
    重之扭曲，現實判斷能力嚴重缺損。被告於案發當日早晨，
    依慣例進行其公園運動散步之活動，當時被告持續受到兩個
    小時之久的假性聽幻覺干擾，假性聽幻覺之知覺內容要求被
    告去殺人，並表示殺人很好玩，被告當時缺乏有意識之自主
    能力，順從精神病症狀假性聽幻覺之指示與要求，實踐殺人
    之行動，前往某商家，取其販售之水果刀，刺向於一旁選購
    物品之陌生人。被告於實踐殺人之精神病行為當時，全然沉
    浸於精神病症狀所建構之知覺與思考當中，對外界環境現實
    全然缺乏知覺、思考與判斷之能力，並因精神病症狀與認知
    功能發展遲緩之影響，顯著缺乏一般人自由意志之能力，應
    處於法律上所定義之「心神喪失」之缺乏責任與行為能力之
    非自主狀態。有長庚醫院林口分院九十四年三月八日（九三
    ）長庚院法字第一三七四號函及所附精神鑑定報告書在卷可
    稽。
  (3)本件被告領有重度精神殘障之身心障礙手冊，有該手冊影本
    在卷可參，佐以證人即告訴人乙○○於偵查中證稱：伊並不
    認識被告，當時在商店中蹲下來挑東西，突然發現背後遭到
    重擊，一陣麻痛之下就跪下去，約半分鐘後站起來，回頭看
    見被告站在身後，就質問被告為何要打人，被告未回答，一
    直看著伊，然後很快就走了（偵查卷第50頁）、證人吳慧珍
    證稱：被告於案發前到店內表示要買水果刀，嗣後其又帶領
    告訴人到放刀具附近之貨架選購彈珠，未許即聽到告訴人小
    聲慘叫一聲，見到被告與告訴人撞在一起，告訴人背後還插
    著1 把刀，被告看到告訴人受傷後就跑出去了（偵查卷第五
    十七頁）、被告於本院訊問時陳稱並不認識告訴人，當時係
    因告訴人罵其不要臉，罵了很久，認為告訴人很壞，才拿刀
    刺告訴人，刺人之後才清醒過來，因害怕就趕快跑（九十三
    年十一月二十二日訊問筆錄）等情節，足認被告與告訴人並
    無宿怨，當時選擇告訴人為攻擊對象，確可能係受幻覺影響
    其判斷，應認前開精神鑑定結果為可採，到庭實施公訴檢察
    官對前揭鑑定結果亦表示無意見，是被告行為時之精神狀態
    應已達於心神喪失之程度。依首揭說明，其行為應屬不罰，
    應依法為無罪之諭知。
四、另本院斟酌前開精神鑑定報告書所載：被告於實踐殺人之行
    為後，遭遇案發所在商店之店員喝止之後，始因反射性動作
    ，停止殺人之行動。根據衛生署公佈之身心障礙鑑定標準，
    被告經長期精神復健治療後之一般社會職業功能雖屬中度障
    礙程度，可在庇護工場所發展出部分工作能力，亦可在他人
    部分監護，維持日常生活自我照顧能力者；然而被告在精神
    狀態不穩定，受聽幻覺干擾嚴重之時，確實嚴重脫離現實，
    喪失其一般較為穩定控制下之能力，更為退化。被告之精神
    病嚴重，藥物治療反應不良，加上因為藥物副作用影響其服
    藥意願，建議被告與其家屬應尋求更為積極之治療，改善藥
    物治療之配合度與療效，可以嘗試採用新一代之非典型抗精
    神病藥物治療，期使獲得更好的療效與更少之藥物副作用，
    此外亦應責成精神衛生法所定義之保護人，目前為被告之父
    親（按被告之父業於94年3 月5 日死亡，有死亡證明書、戶
    負責監督被告之服藥行為，確保被告規則服用足夠劑量之抗
    精神病藥物，以控制其精神病症狀於穩定，避免因疾病所導
    致之暴力傷害行為危害社會群眾之安全。如上述改善被告精
    神病症狀之條件無法肯定獲得實踐，根據被告疾病之嚴重程
    度、治療反應、以及其暴力自傷與傷人之行為歷史加以推斷
    ，仍有相當程度重演其受精神病症狀影響所導致之自傷傷人
    行為之風險（同前函及所附精神鑑定報告書）。參以被告於
    本院羈押期間，曾有抗拒治療、自殘、攻擊戒護人員之行為
    ，有臺灣臺北看守所93年12月22日北所衛字第0931301136號
    、93年12月23日北所戒字第0930800307號函、94年1 月11日
    北所衛字第0930011376號函可稽，被告亦屢次自承：如果走
    在馬路上，自認為遭人責罵，就會想要拿刀刺人、案發後在
    看守所雖天天吃藥，但還是覺得有人在責罵等情（同前訊問
    筆錄、93年12月6 日準備程序筆錄），足認被告仍有嚴重之
    精神疾病症狀，本院認被告顯有持續接受藥物治療及適當監
    督保護之必要，爰併予宣告令入相當處所，施以監護3 年，
    以達其個人治療及社會防衛之效。
據上論斷，應依刑事訴訟法第301 條，刑法第19條第1 項、第87
條第1項，判決如主文。
本案經檢察官陳銘祥到庭執行職務。
中　　華　　民　　國　　94　　年　　4 　　月　　13　　日
                  刑事第八庭    審判長法官  王屏夏
            ????????????法  官  陳鴻清
                                    法?官  王偉光
上列正本證明與原本無異。
如不服本判決，應於判決送達後十日內向本院提出上訴狀。
                                    書記官  陳怡君
中　　華　　民　　國　　94　　年　　4 　　月　　13　　日
